【裁判字號】    87,上更(一),223
【裁判日期】    900222
【裁判案由】    偽造文書等
【裁判全文】
臺灣高等法院臺中分院刑事判決                八十七年度上更(一)字第二二三號
    上  訴  人  臺灣臺中地方法院檢察署檢察官
    被      告  己○○
    選任辯護人  林錦隆
右列上訴人因被告偽造文書等案件，不服臺灣臺中地方法院中華民國八十五年九月十
八日第一審判決（民國八十五年度訴字第九三八號，起訴案號：臺灣臺中地方法院檢
察署民國八十四年度偵字第一八一六二號），提起上訴，經本院判決後，由最高法院
發回更審，本院判決如左：
      主  文
原判決撤銷。
己○○共同連續行使偽造私文書，足以生損害於公眾及他人，處有期徒刑年。
偽造之葉勤信會計師簽證查核報告書、臺灣省會計師公會會員印鑑證明書、宏興工程
有限公司公司註冊證書、中國銀行香港分行匯款申請書各一紙均沒收。
      事  實
己○○與戊○（另案通緝中）共同基於意圖為自己不法所有之概括犯意聯絡，於民國
八十二年底，由戊○介紹己○○與丁○○認識，並佯稱己○○在香港設立宏興工程有
限公司（Grandfaith Engineneering Limited，以下簡稱宏興公司），擁有百分之百
的股權，並在中國大陸投資上海星海房地產發展公司（以下簡稱上海星海公司）百分
之五十五股份，預計投資三千多萬美元，初期實際投資金額為一千六百七十六萬一千
六百美元，宏興公司已繳納六百零九萬四千七百四十二美元之股款，但因己○○財務
困難，無法繼續支付第二期之三百十二萬四千一百三十八美元之股款，力促丁○○投
資宏興公司，協助己○○渡過財務困境。嗣於八十三年一月六日，戊○偕同己○○約
丁○○在新加坡松林俱樂部會晤，戊○與己○○竟提示彼等於不詳時地偽造，分別足
以生損害於葉勤信會計師及臺灣省會計師公會執行業務信譽，及香港政府核發公司註
冊證書正確性之勤信會計師聯合事務所葉勤信會計師簽證之宏興公司查核報告書、葉
勤信會計師之印鑑證明書、宏興公司註冊證書，及上海星海公司董事會議紀錄等文件
予丁○○，以取信丁○○，致丁○○陷於錯誤，而於同日與己○○簽署股權轉讓合約
，以二百五十一萬四千二百四十美元之代價，取得宏興公司所有上海星海公司百分之
十五之股份，並於同年一月十日先將一百六十六萬二千二百零二美元股款匯入己○○
指定之戊○設於第一商業銀行南台北分行第00000000000號活期儲蓄存款
帳戶（分成八十六萬二千二百零二美元及八十萬美元二筆匯款，各於同年月十二日及
十三日匯達）；迄同年三月四日戊○再以電傳信函向丁○○表示宏興公司已於同年二
月二十六日將繳納予上海星海公司第二期投資金額三百十二萬四千一百三十八美元匯
予上海星海公司，且檢附其於不詳時地所偽造，足以生損害於中國銀行香港分行信譽
之經該銀行蓋章以示已為宏興公司辦理匯款手續之匯款申請書，以取信丁○○，函中
並謊稱已將丁○○之股款匯予宏興公司，使丁○○不疑有詐，繼於同年三月七日再匯
六十五萬二千零三十八美元入戊○前述帳戶，作為投資之款項。嗣於八十三年四月間
，戊○與己○○更將彼等於不詳時地偽造之宏興公司股票二百張交付丁○○，己○○
更向丁○○佯稱宏興公司八十三年五月十三日董事會決議，委任丁○○為該公司董事
，並出具以己○○為董事長署名之委任書交付丁○○。迄八十四年三月底丁○○經同
為受騙之被害人甲○○告知，其委請香港律師調查結果，香港雖有英文名稱相同之公
司，然中文名稱為「偉迪」公司，而非宏興公司，宏興公司自始即不存在，丁○○始
知受騙。案經丁○○訴由法務部調查局臺北市調查處移送臺灣臺北地方法院檢察署檢
察官呈請臺灣高等法院檢察署檢察長核轉臺灣臺中地方法院檢察署檢察官偵查起訴。
      理  由
一、訊據被告己○○固坦承曾於前述時間，偕同戊○前往新加坡，與告訴人丁○○簽
    訂股權轉讓合約書，將宏興公司對上海星海公司投資之持股百分之十五轉讓予丁○○等情不諱，然矢口否認有何偽造文書或詐欺等犯行。辯稱：被告與戊○係省
    立斗六高中及私立逢甲大學之同學，畢業後亦為事業上之夥伴，並掛名戊○所設
    立之日振織造股份有限公司及采芝齋股份有限公司之總經理，向來極為信任戊○
    。八十一年間戊○表示以被告名義在香港設立宏興公司，資金均由戊○個人負責
    ，被告不疑有他，未表異議。迄八十三年一月初，戊○告知其所有香港宏興公司
    之股權擬轉讓予其好友丁○○，因被告為公司之名義負責人，須偕同前往新加坡
    簽約，戊○當時亦出示宏興公司之設立資料及其出資六百萬元之匯款單，被告不
    知上開資料均屬偽造，遂附和戊○之說詞，與丁○○簽署股權轉讓合約書。被告
    基於對戊○之信任，在不知情之下為其所利用，並無與之共同詐騙丁○○之行為
    云云。
二、惟查右揭犯罪事實，業據告訴人於法務部調查局臺北市調查處調查、偵查及原審
    、本院前審暨發回後本院調查中迭次指訴甚詳，並提出偽造之葉勤信會計師簽證
    之查核報告書、臺灣省會計師公會會員印鑑證明書、宏興公司註冊證書、上海星
    海公司董事會會議紀錄、宏興公司匯款予上海星海公司之匯款申請書、宏興公司
    股票、被告簽署之委任書影本各一件，及股權轉讓合約書一份、匯款單三份、戊○電傳信函一份（均影本）足資佐證；而關於香港Grandfaith Engineering Lim
    ited公司，其登記之中文名稱為：偉迪工程有限公司，係設立於一九九０年十一
    月二十七日，迄一九九四年十一月二十七日止，在香港政府公司登記處之資料，
    並無戊○或宏興工程有限公司之記載等情，並據另遭戊○詐騙之甲○○委請香港
    黃乾亨黃英豪律師事務所查核無訛，致函甲○○說明詳實，有該律師事務所函及
    譯文影本在卷足憑；另被告等所出示予告訴人之葉勤信會計師查核報告書所附臺
    灣省會計師公會會員印鑑證明書內載：會員證書字號「台省合證字第五一一號」
    ，經原審向臺灣省會計師公會函查結果，亦證實「會籍號碼第五一一號會員，非
    葉勤信先生」，有該公會函在卷可稽（原審卷第七十六頁），足證前開會計師查
    核報告書、會計師公會會員印鑑證明書、宏興公司註冊證書、上海星海公司董事
    會會議紀錄、宏興公司匯款予上海星海公司之匯款申請書、宏興公司股票及被告
    簽署之委任書等證件均屬被告與戊○偽造以遂行詐騙之用。
三、次查被告自承為大學銀行保險系畢業，並實際擔任采芝齋超級市場股份有限公司
    （以下簡稱采芝齋公司）總經理職務多年，曾以總計約達新臺幣三千萬元現款貸
    予戊○及采芝齋公司，且迄八十四年三月間仍實際擔任采芝齋公司臺中分公司負
    責人，以其教育程度、在國內經商多年之社會經驗與身分地位，其對公司設立所
    應具備文件及辦理之手續，不可能諉為不知。而依其自承並未曾授權、提供或簽
    署任何文件供戊○至香港辦理宏興公司之設立手續（見原審第一一０頁），又於
    本院供稱戊○曾帶其去香港看過宏興公司，確實掛有招牌（見本院前審八十六年
    一月二十九日筆錄），按其學識及從商經驗，豈有不進一步探究宏興公司是否真
    有上千萬美金資金資產可供轉讓出售﹖該公司規模該有多大﹖及該公司是否確實
    有人員在運作經營之可能﹖是其事後辯稱因誤信戊○業以其名義設立香港宏興公
    司，並以其擔任董事長一職，始在不知情下，依戊○指示以香港宏興公司董事長
    名義與告訴人簽約，且於戊○與告訴人商談過程中一再附和戊○說詞云云，顯與
    常情有悖。況依被告與告訴人所簽訂之股權轉讓合約書中載有：「2.甲方（即宏
    興公司）讓予乙方（即戊○）百分之二十股權：：：。5.甲方（即宏興公司）保
    證於一月三十日前完成乙（即戊○）、丙（即丁○○）方股權註冊，並出任星海
    公司董事，甲方並願提供房地抵押予乙方、丙方作擔保。6.甲方若未履行第五條
    約定，應賠予乙、丙二方為一百萬美元，並可由甲方之擔保品充抵。」等語，苟
    被告僅單純為戊○利用之人頭，而無任何利益可圖，其焉有在轉讓合約書內作此
    重大保證賠償之承諾，自陷經濟險地之可能﹖又依被告之所辯，該宏興公司之出
    資理應皆出自戊○，其僅配合戊○辦理股權轉讓手續，何以轉讓合約書卻載明宏
    興公司股權亦高價賣回予原出資之戊○﹖就此被告竟無任何質疑，亦顯與常情有
    違。又一般合法之公司，無論國內外，其申請設立均必以正式文件為之，如係向
    國外申請設立，更有外交簽證手續問題，苟負責人之姓名登載錯誤，亦應立即申
    請更正，始符常規，惟本件以被告為負責人之宏興公司，其負責人竟登載為「謝
    坤隆」，而非被告所有身分證件上所載之「己○○」，被告於簽約時，亦捨本名
    不用，冒以「謝坤隆」名義簽署股權轉讓合約書，復持用「謝坤隆」名片（見本
    院卷第七十五頁）向告訴人表明不實之身分，名片上所載「大利股份有限公司、
    展新投資有限公司、宏興公司及星海公司」等，又無一為被告有實際出資經營之
    公司，卻仍以之顯示其身分財力，致告訴人因而陷於錯誤。雖被告辯稱該姓名之
    錯誤，據戊○告之係因申請公司登記時，以英文翻譯成中文時，誤用「坤隆」為
    其名字，戊○乃據此印就名片供其持用云云。然徵之被告所持各項身分證件，中
    文姓名均無以「坤隆」為名者，以被告之智識經驗，當知日後如有以其本人名義
    處理宏興公司對外業務，需使用身分證件之必要時，將有遭致懷疑之可能，則其
    見此錯誤，竟不思積極向戊○表示要求更正，反而將錯就錯，除以該錯誤名字簽
    署轉讓合約書外，更於其後之八十三年五月十八日以宏興公司董事長「謝坤隆」
    之名簽署委任書，委任告訴人為宏興公司董事，足證其所辯與常情大相違背，不
    足採信。再者，被告於八十四年三月二日在法務部調查局臺北市調查處調查時已
    供承其為采芝齋公司臺中分公司負責人，當時仍負責臺中方面財務之調度，戊○
    則負責臺北地區及總公司之財務，采芝齋公司於八十三年下半年因戊○個人支票
    開始跳票，所以八十三年底負責人轉由戊○之母郭魏春香，但業務仍由戊○負責
    ，在臺中分公司部分，戊○並未動用公司資產。（見臺灣臺北地方法院檢察署八
    十四年度偵字第六九五七號卷第二十八、二十九頁）於偵查中亦坦承其係采芝齋
    公司總經理，係副總經理林伯文告知，戊○要借用員工退休金，故其簽發蓋有發
    票人戊○印章之臺灣省合作金庫五權支庫八十三年九月二十六日期，票號ＷＥ0
    000000號，金額新臺幣九十萬九千三百六十元之支票，交代林伯文提領現
    款後，再交由其轉交戊○等語（見臺灣臺中地方法院檢察署八十四年度偵字第一
    八一六二號卷第七至九頁所附起訴書記載）。而另案被害人乙○○○與柯隆鵬於
    告訴戊○詐欺案件中，亦指證本件被告於八十二年十一月三十日，曾代戊○經手
    與柯隆鵬共同購買臺中市○○路土地款新臺幣四百零三萬元，並有收據可按（見
    臺灣臺北地方法院檢察署八十四年度偵字第二三九九號卷第五、十九、二十三、
    二十四頁），參之原審卷第五十四頁至第六十頁所附多筆跨行匯款單顯示，被告
    確曾多次為采芝齋公司調度資金，足證被告在八十二年底至八十三年間，確曾負
    責簽發采芝齋公司支票並代收相關投資款之業務，被告事後辯稱戊○常利用其作
    為所設立公司之人頭，未參與經營采芝齋公司業務及其他戊○以其為人頭之公司
    業務云云，亦與事證不符，不足採信。而證人丙○○所證采芝齋公司支票印章是
    由董事長負責，決策也是董事長云云，亦與前述事證有間，不足為被告有利之認
    定。又經本院向第一商業銀行南臺北分行函查該行活期儲蓄存款第000000
    00000號戊○帳戶，八十三年一月至三月間相關存取款及國外匯入款資料（
    本院卷第一七二頁以下），本件告訴人依前述與被告簽訂之轉讓合約書約定，於
    八十三年一月十二日及同年月十三日所匯入戊○前述帳戶之款項分別兌換為新臺
    幣二千二百八十四萬七千三百五十三元及新臺幣二千一百二十三萬九千元，已先
    後於同年一月十二日、十三日及十四日電匯入采芝齋公司新臺幣二百萬元、二千
    一百萬元及三百十七萬元，其餘款項則分別電匯、轉帳入戊○其他帳戶或由戊○
    領取現金，其中雖無轉入被告帳戶之資料；然參以前述被告與采芝齋公司及戊○
    間之密切關係，仍難認被告無從中取得利益之可能。綜上所述，被告應確有與戊○共同以偽造證件，詐使告訴人投資宏興公司，而取得不法款項之犯行。至被告
    雖舉證人魏達昌、陳樹炎、葉啟忠及甲○○證實彼等均曾遭戊○以類似本件手法
    詐騙，而被告亦曾因信任戊○而遭詐騙近三千萬元云云；然前開證人遭戊○詐騙
    之背景，及其信任關係，與本件並不相同，究不能以彼類此，遽認被告亦係遭戊○詐騙者，況被告稱其因遭戊○詐欺近三千萬元，業已向臺灣臺北地方法院提起
    自訴，惟經本院向該院函查結果，業據該院覆知並未受理此等案件，有該覆函在
    卷（本院卷第一七０頁）可稽。是被告稱其亦為戊○詐騙之被害人，並未與之共
    同詐騙告訴人云云，尚難遽予採信。本件被告與戊○共同行使偽造之前述會計師
    查核報告書、會計師公會會員印鑑證明書、宏興公司註冊證書、中國銀行香港分
    行匯款申請書，分別又足以生損害於葉勤信會計師、臺灣省會計師公會執行業務
    之信譽及香港政府核發公司註冊證書之正確性與中國銀行香港分行之信譽。綜上
    所述，本件罪證明確，被告犯行堪予認定。
四、核被告所為，係犯刑法第二百十六條、第二百十條之行使偽造私文書及同法第三
    百三十九條第一項之詐欺取財罪。其與戊○間有犯意聯絡及行為分擔，均為共同
    正犯。其偽造葉勤信會計師查核報告、臺灣省會計師公會會員印鑑明書、香港政
    府核發之公司註冊證書及中國銀行香港分行蓋印表示已辦匯款手續之匯款申請書
    ，復持以行使，偽造之低度行為，已為高度之行使行為所吸收，僅論以行使偽造
    私文書罪。而其偽造各該偽造私文書上之印文、署押之行為，為偽造私文書犯行
    之一部，亦不另論罪。又被告先後多次行使偽造私文書及詐欺取財行為，時間緊
    接，各觸犯相同罪名，顯係各基於概括犯意為之，應分依連續犯論處。所犯二罪
    間有方法與目的之牽連關係，應從較重之行使偽造私文書罪處斷。原審法院未詳
    予調查審酌，即為被告無罪判決，自有違誤，檢察官上訴意旨因而指摘原判決不
    當，即有理由，應由本院將原判決撤銷改判。爰審酌被告犯罪之動機在圖取不當
    財物，手法狡黠，其智識程度非低，而犯罪所加諸被害人之損害鉅大，及犯罪後
    又力圖飾詞卸責，態度不善等一切情狀，量處如主文第二項所示之刑，以示懲儆
    。至偽造之葉勤信會計師簽證查核報告書、臺灣省會計師公會會員印鑑證明書、
    宏興工程有限公司註冊證書、中國銀行香港分行匯款申請書各一紙，係被告與共
    犯戊○所有且供犯罪所用之物，均應依法宣告沒收。
據上論斷，應依刑事訴訟法第三百六十九條第一項前段、第三百六十四條、第二百九
十九條第一項前段，刑法第二十八條、第五十六條、第二百十條、第二百十六條、第
三百三十九條第一項、第五十條，罰金罰鍰提高標準條例第一條前段，判決如主文。
本案經檢察官庚○○到庭執行職務。
中      華      民      國      九十     年       二      月    二十二  日
                                    臺灣高等法院臺中分院刑事第六庭
                                          審判長法  官  李  文  雄
                                                法  官  龔  永  昆
                                                法  官  邱  顯  祥
右正本證明與原本無異。
如不服本判決應於收受送達後十日內向本院提出上訴書狀，其未述上訴之理由者並
得於提起上訴後十日內向本院補提理由書（均須按他造當事人之人數附繕本）。
                                                書記官  籃  營  昌
中      華      民      國      九十     年       二      月    二十三  日
                                                                        Ｄ


司法院資訊處製作；財團法人民間司法改革基金會備份。
